臺灣高等法院刑事判決
110年度上訴字第767號
上  訴  人  臺灣士林地方檢察署檢察官
被      告  張書淵

上列上訴人因被告違反毒品危害防制條例案件，不服臺灣士林地
方法院109年度訴緝字第29號，中華民國109年12月30日第一審判
決（起訴案號：臺灣士林地方檢察署108年度毒偵字第814號、第
1413號、第1650號），提起上訴，本院判決如下：
    主  文
上訴駁回。
    理  由
一、公訴意旨略以：㈠、被告甲○○於民國108年3月18日為警採尿
    回溯96小時內某時，在不詳地點，以不詳方式施用第一級毒
    品海洛因及第二級毒品甲基安非他命各1次。㈡、被告於108
    年3月19日下午3時21分許為警採尿往前回溯96小時內某時，
    在不詳地點，以不詳方式施用第一級毒品海洛因1次。㈢、被
    告於108年8月12日為警採尿回溯96小時內某時，在不詳地點
    ，以不詳方式施用第一級毒品海洛因及第二級毒品甲基安非
    他命各1次。因認被告涉犯毒品危害防制條例第10條第1項、
    第2項施用第一級毒品、施用第二級毒品等罪嫌。
二、原判決意旨略以：被告前①因施用第一級、第二級毒品案件
    ，經臺灣士林地方法院以93年度毒聲字第430號裁定送觀察
    、勒戒後，認無繼續施用毒品之傾向，於94年1月6日釋放出
    所，並由臺灣士林地方檢察署檢察官以93年度毒偵字第1137
    號、第1360號為不起訴處分確定；②因施用第一級、第二級
    毒品案件，經臺灣基隆地方法院以102年度毒聲字第83號裁
    定被告令入勒戒處所觀察、勒戒，復經本院以102年度毒抗
    字第223號裁定抗告駁回確定，被告入勒戒處所執行觀察、
    勒戒後，因認無繼續施用毒品之傾向，於102年11月20日釋
    放出所，並經臺灣基隆地方檢察署檢察官以102年度毒偵字
    第985號、第1805號為不起訴處分確定等情，有前揭不起訴
    處分書及本院被告前案紀錄表在卷可參，是被告被訴本件施
    用第一級、第二級毒品犯行，距前次觀察、勒戒或強制戒治
    執行完畢釋放已逾3年，依法均不得追訴、處罰，而應由檢
    察官依職權裁量是否聲請法院裁定觀察、勒戒或為命附條件
    之緩起訴處分。職此，檢察官逕予提起本件公訴，因上開法
    律規定與實務見解改變之情事變更事由，其起訴程序即屬違
    背規定，應諭知不受理之判決，並不經言詞辯論為之。
三、檢察官上訴意旨略以：本案被告甲○○所涉施用第二級毒品案
    件係於修正後之毒品危害防制條例施行前提起公訴並繫屬於
    原審法院，揆諸毒品危害防制條例第35條之1立法理由見解
    ，縱原審判決認該案距離最近一次觀察、勒戒執行完畢釋放
    日已逾3年，亦應逕為觀察勒戒裁定，尚非逕為不受理判決
    。且附命完成戒癮治療之緩起訴處分，係屬檢察官於偵查中
    之職權，犯施用第一、二級毒品之罪者，檢察官於偵查中本
    會合義務裁量被告應以毒品危害防制條例第24條附命完成戒
    癮治療之緩起訴處分抑或以同條例第10條提起公訴，檢察官
    既已選擇提起公訴，即代表檢察官於該案已就被告是否適合
    給予附命完成戒癮治療之緩起訴處分為裁量，原審判決認無
    從替代檢察官為上開合義務性之裁量處遇，而認本件起訴程
    序違背規定，逕而不適用毒品危害防制條例第35條之1規定
    ，除似誤解檢察官於偵查中之職權行使現況外，亦實有判決
    違背法令之違誤。爰請依法撤銷原判決，另為適當之判決。
    　　
四、按：
㈠、起訴之程序違背規定者，法院應諭知不受理之判決；又對於
    原審諭知不受理之判決上訴時，第二審法院認其為無理由而
    駁回上訴，得不經言詞辯論為之，刑事訴訟法第303條第1款
    、第372條分別定有明文。
㈡、109年7月15日增訂施行之毒品危害防制條例第35條之1第1款
    及第2款前段規定，施行前犯第10條之罪之案件，於施行後
    ，偵查中，由檢察官依修正後規定處理；審判中，由法院或
    少年法院（地方法院少年法庭）依修正後規定處理。是犯第
    10條之罪者，不論係修正前後，均應依新法規定處理。
㈢、施用第一、二級毒品為犯罪行為，毒品危害防制條例第10條
    設有處罰規定。故施用第一、二級毒品者，本應科以刑罰。
    惟基於刑事政策，對合於一定條件之施用者，則依同條例第
    20條之規定，施以觀察、勒戒及強制戒治之保安處分。又10
    9年1月15日修正公布、同年7月15日施行之毒品危害防制條
    例第20條第3項規定，犯第10條之罪於觀察、勒戒或強制戒
    治執行完畢釋放後，3年後再犯第10條之罪者，適用本條前2
    項之規定。上開所謂「3年後再犯」，只要本次再犯（不論
    修正施行前、後）距最近1次觀察、勒戒或強制戒治執行完
    畢釋放，已逾3年者，即該當之，不因其間有無犯第10條之
    罪經起訴、判刑或執行而受影響。其理由略以：87年5月20
    日毒品條例公布施行後之刑事政策，對於施用毒品者，已揚
    棄純粹的犯罪觀，雖強調「除刑不除罪」之理念，認為施用
    毒品者具有「病患性犯人」之特質，惟囿於當時戒治及醫療
    體系均不完整、專業人員欠缺且戒毒知識尚有不足，社會大
    眾仍視施用毒品者為「犯人」而非「病患」，暨相關戒毒及
    事後之追蹤、輔導配套措施亦不完備，其刑事政策明顯將施
    用毒品者偏向「犯人」身分處理，導致監獄人滿為患，且施
    用毒品人口不減反增。為此，戒毒政策不得不改弦易轍，開
    始正視施用毒品者實屬「病患」之特質。先於97年新增毒品
    條例第24條附命完成戒癮治療緩起訴制度，確立「附命緩起
    訴」及「觀察、勒戒或強制戒治」雙軌治療模式。本次修正
    之毒品條例第20條第3項及第23條第2項，雖僅將原條文之再
    犯期間由「5年」改為「3年」，惟鑑於將施用毒品者監禁於
    監獄內，僅能短期間防止其接觸毒品，因慣用毒品產生之「
    心癮」根本無法根除，並慮及毒品條例施行多年累積之戒毒
    經驗及實效，暨逐步擴充之醫療、戒癮機構、專業人力、社
    區支援系統等資源，尤以本次毒品條例第24條修正，擴大檢
    察官對施用毒品者附條件緩起訴處分之範圍，使其能視個案
    具體情形給予適當多元社區處遇。本次修正後對於施用毒品
    者之思維，自應與時俱進，擺脫以往側重於「犯人」身分之
    處罰，著重其為「病患」之特質，並以「治療」疾病為出發
    點，重新評價前揭所謂「3年後再犯」之意義。又毒品戒除
    不易，須經長期且持續之治療，施用毒品者既被視為「病患
    性犯人」，最佳處遇方式即為治療。對於施用毒品者之治療
    方式，有機構外之處遇（如自行赴醫院戒癮、附命完成戒癮
    治療緩起訴處分等），或機構內之觀察、勒戒或強制戒治；
    至對施用毒品者科以刑罰，無非在運用刑罰之一般預防功能
    以嚇阻毒品之施用。監獄為執行場所而非戒癮專責機構，針
    對施用毒品者及其再犯之特性，法務部於106年12月5日頒訂
    之「科學實證之毒品犯處遇模式計畫」，目的即是積極引進
    地區醫療體系之協助，提供毒癮戒治，落實社區追蹤輔導及
    治療之銜接，俾修復創傷、預防再犯。惟刑罰因涉及人身自
    由之基本權，故於施用毒品初犯時皆以傳統之機構外或機構
    內處遇方式治療，如再施用毒品時，始科以刑事責任。而當
    刑罰處遇仍不能有效幫助施用毒品者改善惡習時，即表示無
    法以此方式發揮治療效果，若繼續施以刑罰只具懲罰功能，
    不僅無法戒除毒癮，更漸趨與社區隔離，有礙其復歸社會。
    基於憲法應保障人民之生存權，及根據每個國民生存照顧需
    要提供基本給付之理念，為協助施用毒品者戒除毒癮復歸社
    會，對於經監獄監禁處遇後仍再犯之施用毒品者，更應恢復
    以機構內、外之治療協助其戒除毒癮。此即本次修正毒品條
    例第20條第3項關於施用毒品者所謂「3年後再犯」係何所指
    之立法真諦。除檢察官優先適用第24條命附條件緩起訴處分
    處遇（不論幾犯，亦無年限）外，對於施用毒品初犯者，應
    適用第20條第1項、第2項為機構內之觀察、勒戒或強制戒治
    ；若於上開機構內處遇執行完畢釋放後，於「3年內再犯」
    者，依第23條第2項規定，應依法追訴；倘於「3年後再犯」
    自應再回歸到傳統醫療體系機構內重為觀察、勒戒或強制戒
    治之治療。是對於戒除毒癮不易者，唯有以機構內、外處遇
    及刑事制裁等方式交替運用，以期能控制或改善其至完全戒
    除毒癮。綜上，對於毒品條例第20條第3項及第23條第2項所
    謂「3年後（內）再犯」，自應跳脫以往窠臼，以「3年」為
    期，建立「定期治療」之模式。其規定中所謂「3年後再犯
    」，只要本次再犯（不論修正施行前、後）距最近1次觀察
    、勒戒或強制戒治執行完畢釋放，已逾3年者，即該當之，
    不因其間有無犯第10條之罪經起訴、判刑或執行而受影響等
    旨（最高法院109年度台上大字第3826號裁定、109年度台上
    字第3826號判決意旨參照）。
五、經查：公訴意旨認本案被告施用第一級毒品海洛因之時間為
    「108年3月18日為警採尿回溯96小時內某時」、「108年3月
    19日下午3時21分許為警採尿往前回溯96小時內某時」、「1
    08年8月12日為警採尿回溯96小時內某時」，施用第二級毒
    品甲基安非他命之時間為「108年3月18日為警採尿回溯96小
    時內某時」、「108年8月12日為警採尿回溯96小時內某時」
    ，復觀諸卷附本院被告前案紀錄表，可知被告前因施用第一
    級、第二級毒品案件，經臺灣士林地方法院以93年度毒聲字
    第430號裁定送觀察、勒戒後，認無繼續施用毒品之傾向，
    於94年1月6日釋放出所，並由臺灣士林地方檢察署檢察官以
    93年度毒偵字第1137號、第1360號為不起訴處分確定；又因
    施用第一級、第二級毒品案件，經臺灣基隆地方法院以102
    年度毒聲字第83號裁定被告令入勒戒處所觀察、勒戒，復經
    本院以102年度毒抗字第223號裁定抗告駁回確定，被告入勒
    戒處所執行觀察、勒戒後，因認無繼續施用毒品之傾向，於
    「102年11月20日」釋放出所，並經臺灣基隆地方檢察署檢
    察官以102年度毒偵字第985號、第1805號為不起訴處分確定
    。被告於前述「102年11月20日」後，雖有因施用毒品案件
    經法院判處罪刑確定及執行完畢之情形，但迄今並無再受「
    觀察、勒戒或強制戒治」等保安處分之裁判及執行，有本院
    被告前案紀錄表、在監在押全國紀錄表附卷可稽。本案被告
    分別於「108年3月18日為警採尿回溯96小時內某時」、「10
    8年8月12日為警採尿回溯96小時內某時」均各施用第一級毒
    品海洛因、第二級毒品甲基安非他命之犯行及於「108年3月
    19日下午3時21分許為警採尿往前回溯96小時內某時」施用
    第一級毒品海洛因之犯行，既均係於其最近一次觀察、勒戒
    或強制戒治執行完畢釋放（即前述102年11月20日）之「3年
    後」所犯，揆諸前揭說明，被告仍應再受觀察、勒戒等代替
    刑罰之處遇程序，且不因其間是否另犯施用毒品罪經起訴、
    判刑或執行而有不同，非得由檢察官逕予起訴或聲請簡易判
    決處刑。是檢察官就本案提起公訴，自有起訴之程序違背規
    定之情事，原審因而依刑事訴訟法第303條第1款、第307條
    之規定，不經言詞辯論而逕行諭知公訴不受理之判決，於法
    核無不合。檢察官提起本案上訴，指摘原判決諭知公訴不受
    理有判決違背法令之違誤，為無理由，應予駁回，並不經言
    詞辯論為之。　
據上論斷，應依刑事訴訟法第368條、第372條，判決如主文。
中　　華　　民　　國　　110 　年　　3 　　月　　11　　日
     　　　　　　 刑事第十六庭  審判長法　官  葉騰瑞
                                      法　官  陳芃宇
                                      法　官  廖紋妤
以上正本證明與原本無異。
施用第二級毒品部分不得上訴。
其餘部分，如不服本判決，應於收受送達後20日內向本院提出上
訴書狀，其未敘述上訴之理由者並得於提起上訴後20日內向本院
補提理由書（均須按他造當事人之人數附繕本）「切勿逕送上級
法院」。
                                      書記官  江珮菱
中　　華　　民　　國　　110 　年　　3 　　月　　12　　日